臺北高等行政法院判決　　　　　　　　　　　　　　　九十年度訴字第二○四一號
　　　　　　　　　　　　　　　.
　　原　　　告　福懋油脂股份有限公司
　　代　表　人　甲○○
　　訴訟代理人　丙○○
　　　　　　　　戊○○
　　右　二　人
　　複 代理 人　丁○○
　　被　　　告　經濟部智慧財產局
　　代　表　人　陳明邦（局長）住同右
　　訴訟代理人　乙○○
右當事人間因商標註冊事件，原告不服經濟部中華民國九十年一月三日經（九０）訴
字第八九０九０一一九訴願決定，提起行政訴訟。本院判決如左︰
　　主  文
訴願決定及原處分均撤銷。
被告對於原告中華民國八十八年十月十五日申請「聯福益康Lien fu Alcon」商標註
冊事件（收文字號：智商收字第０八八０五０八五一Ａ），應依本判決之法律見解另
為處分。
訴訟費用由被告負擔。
　　事  實
一、事實概要︰原告前於民國（下同）八十八年十月十五日以「聯福益康Lien Fu
    Alcon」聯合商標（如附圖一，下稱系爭商標），指定使用於當時商標法施行細
    則第四十九條所定商品及服務分類表第二十九類之大豆沙拉油商品，向被告申請
    註冊。經被告審查，認本件聯合商標圖樣上之「聯福益康」與申請在先之註冊第
    八八八五三一號「益康」商標（如附圖二，下稱據以核駁商標）圖樣上之「益康
    」近似，且均指定使用於食用油等同一或類似商品，應不准註冊，以八十九年九
    月二十一日聯合商標核駁第二五三七九八號審定書為核駁之處分。原告不服，提
    起訴願，經遭駁回，遂提起本件行政訴訟。
二、兩造聲明：
  (一)原告未於言詞辯論期日到庭，惟於準備程序時以言詞，及具狀聲明求為判決：
  1.訴願決定及原處分均撤銷。
  2.被告應就系爭商標重為適法之審定。
  (二)被告聲明求為判決駁回原告之訴。
三、本案之爭點：系爭商標是否有商標法第三十六條前段所規定之情形，而不得申請
    　　　　　　註冊？
甲、原告主張：
　一按「二人以上於同一商品或類似商品以相同或近似之商標，各別申請註冊時，應
　　准最先申請註冊者」，固為商標法第三十六條所明定，惟商標之近似與否，應就
　　一般消費者對該商標如何反應及了解，能否引起混同誤認之虞為斷。故判斷商標
　　是否近似應總括商標全體，就其外觀、名稱、觀念加以觀察，主商標中之一定部
　　份特易引起一般人注意，因該一定部份之存在而發生或增加商標之識別功能者，
　　雖亦須就該一定部份加以比對觀察，然此係得全體觀察之正確結果之一種方法，
　　並非某一定部份相同或近似，該商標即屬近似商標，改制前最高行政法院七十二
　　年判字第一三九五號判決著有明釋。
　二查被告機關認定系爭商標與據以核駁商標之中文構成近似，復指定使用於同一或
　　類似商品，有致消費者滋生混淆誤認之虞，誠屬誤認，亦與事實相悖，此觀下列
　　諸點論述，益發可證。
  (一)兩造商標之外觀設計態樣不同：
　　系爭商標圖樣係由中文「聯福益康」及外文「Lien Fu Alcon」所構成之聯合式
　　商標，至被告機關據以核駁商標僅係由中文「益康」二字所組成，兩造商標構圖
　　相較繁簡互易，一為中文與外文所組成之聯合式商標，一為僅由中文所構成，差
　　異甚顯，故兩造商標外觀設計予人寓目之印象截然不同，極易區別，實不足使消
　　費者滋生混淆誤認之虞。況就兩造中文而論，前者為「聯福益康」四字所組成，
　　係以「聯福」二字為起首字，而據以核駁商標之中文僅為「益康」二字，且以「
　　益康」為起首字，一般具有普通知識之消費者，實易區別「聯福益康」四字之商
　　標與僅為「益康」二字之商標，因此兩造中文字並無構成混淆誤認之虞。
  (二)兩造商標表彰主體觀念不同：
    本件商標乃原告精心設計所創，絕非擷取他人設計，所以原告之商標所表彰之使
    用主體為原告「福懋油脂股份有限公司」，至被告機關據以核駁商標所表彰之使
    用主體為個人「廖思怡」，兩造商標所表彰之主體，一為表彰公司，一為表彰個
    人，極易區分，一般消費者不可能產生混淆誤認之虞。
  三況原告早於八十一年四月一日，即取得相同於原告之商標圖樣之專用權，此有該
    註冊第五五五三六四號商標註冊證可稽，並持續使用及刊登廣告至今，業績逐年
    提升，八十六年、八十七年、八十九年之銷貨明細及發票可稽，足證原告之商標
    於被告機關據以核駁商標申請註冊前，業已大量使用至今，一般消費者對原告之
    商標並不陌生，惟因原告業務繁重，並未察覺原告商標之專用期限屆至，而未依
    限辦理延展，致原告之商標專用權消滅，而在原告以科學化、自動化多年之經營
    下，於八十年四月股票掛牌上櫃，且於八十二年九月正式公開發行上市，此有相
    關資料可稽，而因原告商標之產品品質優良於八十二年二月，更取得GMP之認證
    資料，並持續接受食品工業發展研究所之抽檢，以維持原告商標產品之品質，且
    上述之產品認證及抽檢資料中，均有列出原告之商標中文「聯福益康」字樣，足
    證系爭商標早已於據以核駁商標八十八年一月十二日申請註冊前，於市面上廣泛
    使用且為一般消費者所知悉，誠不足使消費者對原告之商標與據以核駁商標產生
    混淆誤認之虞。
  四又被告機關之據以核駁商標之註冊有違商標法第三十七條第七款、第十四款之規
    定，理應不得申請商標註冊，而原告業已於八十九年十一月二十八日對之提出註
    冊無效之評定申請，該據以核駁之註冊第八八八五三一號「益康」商標，業經被
    告以中台評字第H00000000號商標評定書，以其註冊有違商標法第三十
    七條第七款之規定評決該商標之註冊無效並確定在案，請鈞院鑒核。
  五再者，據以核駁商標被評定註冊無效確定在案後，本件原告以完全相同於據以核
    駁商標圖樣之商標「益康」向被告提出註冊申請，指定使用於商標法施行細則第
    四十九條第二十九類之烹調用動植物油、麻油、胡麻油等指定商品，業經被告審
    查核准列為審定第0000000號商標，並於九十一年三月十六日公告於商標
    公報在案，此有中華民國商標查詢報告單乙紙為憑。
  六綜上，由據以核駁商標業已被評定註冊無效確定，且該商標嗣後又由原告向被告
    申請註冊，並經被告核准註冊並公告在案之事實觀之，本件之系爭商標已無商標
    法第三十六條之適用，至為灼然。為此，謹請鈞院明鑒，准迅賜將訴願決定及原
    處分撤銷，用維權益。
乙、被告主張：
  一按「二人以上於同一商品或類似商品以相同或近似之商標，各別申請註冊時，應
    准最先申請者註冊」，為商標法第三十六條所明定。本件原告申請註冊之「聯福
    益康Lien Fu Alcon」商標，雖係由中文「聯福益康」及外文「Lien Fu Alcon」
    構成之聯合式商標，惟其主體係為中文部分　「聯福益康」，與據以核駁註冊第
    八八八五三一號「益康」商標相較，二者皆有由左至右橫書之中文「益康」二字
    ，於異時異地隔離觀察，難謂無使具有普通知識經驗之購買人產生混淆誤認之虞
    ，應屬近似之商標，二者復均指定使用於同一或類似商品，自有違首揭法條之規
    定。
  二至原告稱業已於八十一年四月一日取得註冊第五五五三六四號「聯福益康Lien
    Fu Alcon」商標之專用權一節，惟查該商標業已於八十三年五月十五日到期未延
    展而消滅。又原告所提相關持續使用資料證明文件，核係一使用事實，與商標法
    所規範之「先申請先註冊」原則無關。惟據以核駁之註冊第八八八五三一號「益
    康」商標業經被告依商標法第三十七條第七款之規定評決其註冊無效，並公告於
    第二十八卷第十三期之商標公報確定在案，合一併陳明。
　　理  由
甲、程序部分：本件原告經合法通知，無正當理由未於言詞辯論期日到場，核無行政
    訴訟法第二百十八條準用民事訴訟法第三百八十六條所列各款情形，爰依被告之
    聲請，由其一造辯論而為判決。
乙、實體方面：
一、按「二人以上於同一商品或類似商品以相同或近似之商標，各別申請註冊時，應
    准最先申請者註冊」固為商標法第三十六條前段所規定，惟如原申請在先之商標
    ，事後因故消滅、無效或失其效力者，即不能再作為阻礙原申請在後商標註冊之
    事由，且此項阻礙商標註冊事由之有無，應以事實審法院言詞辯論終結時之狀態
    為準。
二、查本件被告係以原告申請註冊之「聯福益康Lien Fu Alcon」聯合商標圖樣上之
    「聯福益康」與申請在先之註冊第八八八五三一號「益康」商標圖樣上之「益康
    」近似，且均指定使用於同一或類似商品，應不准註冊，乃為核駁之處分，訴願
    決定亦予維持。惟原告起訴後，據以核駁之註冊第八八八五三一號「益康」商標
    ，業經被告於九十年四月六日以中台評字第H00000000號商標評定書，
    認其註冊有違商標法第三十七條第七款之規定評決其註冊無效，並公告於第二十
    八卷第十三期之商標公報確定在案。揆諸前開說明，原阻礙系爭商標申請註冊之
    事由已不存在，被告之核駁處分及訴願決定即失其依據，自應由被告就系爭商標
    申請案是否符合其他法定要件，重為適法之處分。原告請求判決撤銷訴願決定及
    原處分，及命被告應就系爭商標重為適法之審定（即依本判決之法律見解另為處
    分），為有理由應予准許。
據上論結，本件原告之訴為有理由，爰依行政訴訟法第二百十八條、民事訴訟法第三
百八十五條第一項前段、行政訴訟法第二百條第四款、第九十八條第三項前段，判決
如主文。
中　　華　　民　　國　　九十一　　　年　　　六　　　　月　　　二十七　　日
                  臺 北 高 等 行 政 法 院   第 四 庭
                                  審 判 長 法  官 姜素娥
                                           法  官 陳國成
                                           法  官 林文舟
右為正本係照原本作成。
如不服本判決，應於送達後二十日內，向本院提出上訴狀並表明上訴理由，如於本判
決宣示後送達前提起上訴者，應於判決送達後二十日內補提上訴理由書（須按他造人
數附繕本）。
中　　華　　民　　國　　　九十一　　年　　　六　　　　月　　二十八　　　日
                                           書記官  林孟宗
